【裁判字號】    97,訴,50
【裁判日期】    970925
【裁判案由】    撤銷不動產信託登記
【裁判全文】
臺灣屏東地方法院民事判決                97年度訴字第50號
原      告  中國信託商業銀行股份有限公司
法定代理人  丙○○
訴訟代理人  甲○○
被      告  丁○○
                      弄5號
            乙○○
                      號
上列當事人間請求撤銷不動產信託登記事件，本院於民國97年9
月11日言詞辯論終結，判決如下：
    主  文
被告丁○○就其所有屏東市○○段五四九建號建物（門牌號碼：
屏東市○○路一０二巷二五弄五號），面積三六點七八平方公尺
，權利範圍全部，及上開建物坐落之基地即屏東市○○段一二七
地號土地，地目建，面積七０平方公尺，權利範圍全部，於民國
九十年九月六日與被告乙○○間信託契約之債權行為，及於民國
九十年十月八日所為，以信託為原因移轉所有權之物權行為，均
應予撤銷。
被告乙○○應將上開建物及土地於民國九十年十月八日向屏東地
政事務所所為，以信託為登記原因之所有權移轉登記塗銷。訴訟
費用由被告連帶負擔。
    事 實 及 理 由
一、原告主張：被告丁○○前向原告借款，於民國90年5 月間即
    未依約繳款，尚積欠新台幣（下同）497,859 元及其利息違
    約金，前經台灣台北地方法院90年度北簡字第1394號判決確
    定。詎被告丁○○為逃避債務，竟於90年9 月6 日，將如主
    文所示之不動產（下稱系爭房地）信託移轉與被告乙○○並
    為移轉登記，致原告未能就該不動產追償，被告丁○○所為
    之無償行為，顯已害及原告之債權等語，為此依信託法第6
    條、民法第242 條規定提起本件訴訟，並聲明：如主文第1
    、2 項所示。
二、被告方面：系爭房地為被告之母所購買，以被告丁○○之名
    義借名登記，於被告乙○○結婚時再移轉登記與被告乙○○
    。原告主張之借款為被告丁○○前夫所欠，被告丁○○僅為
    保證人，未積欠原告債務等語置辯。並聲明：原告之訴駁回
    。
三、原告主張系爭房地原為被告丁○○所有，於90年9 月6 日信
    託移轉登記與被告乙○○，且丁○○尚積欠原告497,859 元
    及其利息違約金等事實，業據其提出系爭房地之信託登記申
    請書、信託契約書、台灣台北地方法院90年度北簡字第1394
    號判決、系爭房地地籍謄本及建物謄本為證，且為被告所不
    爭，堪信為真實。
四、本件爭點為：(一)被告丁○○主張系爭房地信託移轉登記是因
    為系爭房地本為被告之母購買，借被告丁○○之名義登記，
    ，是否得以此對抗原告？(二)被告丁○○當時有無資力？
五、關於爭點(一)本院判斷如下：
    被告丁○○既為訴外人楊耀乾即前夫之連帶保證人，積欠原
    告497,859 元及其利息違約金，即與楊耀乾對原告負連帶清
    償責任，與該借款是否為被告丁○○所親借無涉。而債務人
    所有之財產除對於特定債權人設有擔保物權外，應為一切債
    務之總擔保。故被告丁○○應以其所有之財產，與楊耀乾連
    帶對原告負清償責任。又不動產物權以登記為公示外觀，縱
    然被告辯稱系爭房地為借名登記等情屬實，此為被告與被告
    之母間之事由，尚不得執此對抗原告，否則即不足以維持不
    動產物權登記之公示性與公信性，是被告此辯，即不足採。
六、關於爭點(二)本院判斷如下：
  (一)按信託行為有害於委託人之債權人權利者，債權人得聲請法
    院撤銷之，信託法第6 條第1 項定有明文。而所謂害於委託
    人之債權人之權利者，謂因信託行為，致權利不能獲得滿足
    。其立法說明中謂「為防止委託人藉成立信託脫產，害及其
    債權人之權益，爰參考民法第244 條第l 項之規定，於本條
    第l 項規定信託行為有害於委託人之債權人之權利者，債權
    人得聲請法院撤銷之，而不以委託人於行為時明知並受益人
    於受益時亦知其情事者為限，以保障委託人之債權人，並期
    導信託制度於正軌」，此顯強調排除民法第244 條規定之適
    用，乃因我國引入信託時，社會上多存有債務人利用信託設
    計以達脫產目的之背景有關。故依此規定，因債務人之信託
    行為，而使債權陷於清償不能、或困難或遲延之狀態即屬之
    。次按債務人怠於行使其權利時，債權人因保全債權，得以
    自己之名義，行使其權利。民法第242 條亦定有明文。又債
    務人之責任財產，為其債務之共同擔保，就其財產所為無償
    法律行為，無論係積極減少財產或消極增加債務，致債權人
    之債權陷於清償不能、困難或遲延之狀態，即債務人無資力
    者，應認為有害於債權。
  (二)被告丁○○於90年度名下之財產僅有系爭房屋，所得總額僅
    有8,613 元，有稅務電子閘門財產所得調件明細表附卷可稽
    。被告丁○○所負之債務金額為497,859 元及利息、違約金
    。被告丁○○於上開時間將系爭房地信託移轉所有權登記予
    被告乙○○時，可認已無資力，其所為已使原告債權不能受
    有效受償，顯然有害原告之債權。
七、綜上，原告主張依據信託法第6 條第1 項、民法第242 條規
    定，訴請撤銷被告間就系爭房地，於90年9 月6 日所為信託
    契約債權行為，及於同年10月8 日經屏東地政事務所登記之
    信託移轉登記之物權行為，併請求被告乙○○將其就系爭房
    地所為前開信託所有權移轉登記塗銷，均有理由，應予准許
    。
八、至兩造其餘攻擊防禦方法，經審酌後認均無礙於本件之判斷
    ，於茲不贅。
九、據上論結，本件原告之訴為有理由，依民事訴訟法第78條、
    第85條第2 項，判決如主文。
中    華    民    國    97    年    9     月    25    日
                  民事第二庭    法  官  羅森德
以上為正本，係照原本作成。
如不服本判決，應於收受送達後20日內向本院提出上訴書狀，其
未表明上訴理由者，應於提出上訴後20日內向本院補提理由書狀
（均須按他造當事人之人數附繕本）。
                                書記官  蔣開屏
中    華    民    國    97    年    9     月    25    日


司法院資訊處製作；財團法人民間司法改革基金會備份。
